【裁判字號】    97,交抗,90
【裁判日期】    970306
【裁判案由】    違反道路交通管理處罰條例
【裁判全文】
臺灣高等法院交通事件裁定          97年度交抗字第87、90號
抗  告  人
即受處分人  乙○○
抗  告  人  甲○○
上列抗告人因違反道路交通管理處罰條例案件，不服臺灣桃園地
方法院96年度交聲字第544、580號（原處分案號：桃監裁罰字第
裁52-DB0000000、52-DB0000000），中華民國96年12月10日所為
裁定，提起抗告，本院裁定如下：
    主  文
抗告均駁回。
    理  由
一、按汽車駕駛人，行經有燈光號誌管制之交岔路口闖紅燈者，
    處新臺幣（下同）1,800元以上5,400元以下罰鍰；汽車駕駛
    人，駕駛汽車有違反本條例之行為，經交通勤務警察或依法
    令執行交通稽查任務人員制止時，不聽制止或拒絕停車接受
    稽查而逃逸者，除按各該條規定處罰外，處3,000元以上6,0
    00元以下罰鍰；又汽車駕駛人有第53條情形者，記違規點數
    3點；有第60條第1項情形者，記違規點數1點，道路交通管
    理處罰條例第53條第1項、第60條第1項、第63條第1項第3款
    及同項第1款分別定有明文。次按道路交通管理處罰條例第7
    條之2第1項第1款、第4款規定，汽車駕駛人有闖紅燈、不服
    指揮稽查而逃逸之情形，因當場不能或不宜攔截製單舉發者
    ，得對汽車所有人逕行舉發；而逕行舉發違反道路交通管理
    事件，經汽車所有人依通知單之應到案日期前到案，並告知
    違規駕駛人姓名、身分證統一編號及住址者，處罰機關應即
    另行通知違規駕駛人到案依法處理；逾應到案日期，處罰機
    關應依本條例第85條第3項規定處罰該汽車所有人，違反道
    路交通管理事件統一裁罰基準及處理細則第24條亦定有明文
    。是如駕駛人在道路上有違反前述規定之違規行為，為警當
    場攔停者，處罰機關固應對汽機車之駕駛人為處罰；惟若舉
    發機關並非當場對該部汽機車攔停，而對汽機車所有人為掣
    單舉發，如經舉發之汽機車所有人在舉發通知單上所載之應
    到案日期前到案，並告知處罰機關該名違規駕駛人姓名，即
    依前開細則第24條規定處罰該名違規駕駛人，而如汽機車所
    有人未於應到案日期前到案或雖於應到案日期前到案，而未
    告知處罰機關實際之違規駕駛人者，處罰機關仍應依道路交
    通管理處罰條例第85條第3項「本條例關於車輛駕駛人之處
    罰，如應歸責於車輛所有人者，處罰車輛所有人」之規定，
    對車輛所有人加以處罰。
二、原處分意旨略以：本件異議人即受處分人乙○○所有9725－
    DZ號自小客車於民國（下同）96年5月3日下午5時24分許，
    行經桃園市○○路與萬壽路口，為桃園縣政府警察局桃園分
    局員警目睹該車有闖紅燈（萬壽路往龜山方向）之行為，並
    經執勤員警鳴笛並指揮示意停車受檢，惟該車駕駛人仍不予
    理會並將車輛切入內線車道逃逸，經員警記下該車輛車牌號
    碼，回所核對相關車籍資料確定正確後，以桃警局交字第DB
    0000000、DB0000000號通知單逕行舉發，移送原處分機關處
    理，經原處分機關認確有上開違規情事，於96年8月15日依
    道路交通管理處罰條例第53條第1項、第60條第1項之規定，
    分別裁決罰鍰2,700元、3,000元。
三、聲明異議及抗告意旨略以：
  (一)本件系爭自小客車雖係伊所有，然平日作為其子甲○○或李
    俊儀之交通工具，伊與其子並無於系爭時、地有闖紅燈及拒
    絕停車接受稽查而逃逸之行為，為此聲請撤銷原處分云云。
  (二)依道路交通管理處罰條例第89條規定，有關法院受理交通事
    件，準用刑事訴訟法之規定，而刑事訴訟法第154條第2項又
    規定犯罪事實應依證據認定之，無證據不得認定犯罪事實。
    原審未要求警方提出本件違規證據，反要抗告人提出當時不
    在場證明，並不合理。且當時抗告人如在現場，亦未必闖紅
    燈。再抗告人於原審稱會闖紅燈，是因在黃燈轉換時通過路
    口，怕後方車輛追撞所致，不能依此認定抗告人闖紅燈。
四、次按法院受理交通事件，準用刑事訴訟法之規定；其處理辦
    法，由司法院會同行政院定之，道路交通管理處罰條例第八
    十九條定有明文。又聲明異議案件之處理，除準用刑事訴訟
    法有關規定外，依道路交通案件處理辦法之規定處理之；交
    通法庭就聲明異議之案件，必要時，得訊問受處分人及其他
    關係人，並得傳喚證人，命行鑑定，實施勘驗，亦為該辦法
    第四條第一項及第十六條所明定。又員警舉發交通違規案件
    ，固不以舉發照片為唯一證明方法（道路交通管理處罰條例
    第7條、第7條之1、第7條之2規定參照）。是依現行法律規
    定，法院處理交通事件，並不限於科學儀器所採證據，惟仍
    須就事件所涉相關證據資料，包括供述及非供述證據，依據
    證據法則，憑以認定行為人交通違規行為之有無。此乃因交
    通違規事件之特性，行為態樣甚夥，復多有瞬間即逝行為，
    實在無法於有交通違規同時，全部得以即時利用科學儀器，
    取得證據資料；即使屬於方便以科學儀器採證之交通違規行
    為，普遍採用，不但所費不貲，也有實際困難。若舉發員警
    係親眼見聞違規之經過，並經以證人身分具結後在法院為證
    述，仍不失為認定交通違規事實有無之證據方法。本件抗告
    人即異議人乙○○究竟有無交通違規行為，自應審酌個案具
    體情狀，依法定證據法則之調查方法進行必要之調查。
五、經查：
  (一)抗告人即異議人乙○○所有9725－DZ號自小客車於96年5月3
    日經警以上開違規情形為由掣單逕行舉發，應到案日期為96
    年6月17日前，而異議人乙○○於該到案日前，由抗告人即
    其子甲○○於96年5月24日提出書面陳述，惟未承認於上揭
    時、地有任何違規行為，經原處分機關依同條例第85條第1
    項逕以異議人乙○○為受處分人裁罰之事實，業經原處分機
    關聲明異議案件移送書記載明確（見原審卷第14至15頁），
    並有桃園縣政府警察局96年5月3日桃警局交字第DB0000000
    、DB0000000號舉發違反道路交通管理事件通知單、交通部
    公路總局新竹區監理所桃園監理站96年8月15日桃監裁罰字
    第裁52－DB0000000、52－DB0000000號違反道路交通管理事
    件裁決書、汽車車籍查詢資料各1紙在卷可稽，是該部分之
    事實，堪信為實。
  (二)按警員舉發交通違規，係依道路交通管理處罰條例授權所為
    之職權行使。而汽機車駕駛人闖紅燈等違規行為之取締，揆
    其行為本質，多係發生於瞬間，通常多委由當場執行取締違
    規公務員之認識及判斷，且必須為立即之取締作為，此為達
    成維持交通秩序目的所必要。且依道路交通管理處罰條例之
    規定，此種立即性之舉發違規，多依警員之認知、判斷以足
    ，並無必須另有其他積極佐證：如其他目擊證人或必須拍攝
    照片等，始構成處分要件之規定。此係因執行職務之公務員
    ，通常多具有一定之考選資格與專業訓練，且其執法之對象
    係不特定之大眾，故其立場經立法機關推定，應具有客觀、
    中正與公平之特質，而無故意偏頗之虞。次按行政罰法第7
    條第1項固規定：「違反行政法上義務之行為非出於故意或
    過失者，不予處罰」，惟同法第1條但書規定：「其他法律
    有特別規定者，從其規定」；而道路交通管理處罰條例第85
    條第4項規定：「依本條例規定逕行舉發或同時併處罰其他
    人之案件，推定受逕行舉發人或該其他人有過失」，即屬行
    政罰法第1條但書所稱之特別規定，即將上開有關逕行舉發
    之法定效力予以明文化，受處分人如經逕行舉發違規，除嗣
    後經其他證據調查程序發現相反之事證外，即依前開特別規
    定推定為有過失。
  (三)本件異議人乙○○所有9725－DZ號自小客車於上開時、地違
    規闖越紅燈後，經警攔停拒絕稽查而逃逸等情，業據證人即
    當場取締掣單逕行舉發之員警曾威善於原審調查時具結證稱
    ：伊當天在桃園市○○路及萬壽路口執行交通取締勤務，伊
    站在萬壽路3段由南往北向龜山方向行駛之車道旁，發現1輛
    黑色自小客車，沿萬壽路3 段由南往北行駛，在萬壽路與復
    興路之三岔路口闖紅燈；當時伊本來站在比較靠近路邊距離
    交通號誌燈處約30公尺，伊見該自小客車闖紅燈後，就站上
    慢車道去攔阻，伊有鳴哨並以指揮棒指示該車停車受檢，但
    伊作動作後，該車不予理會並切換至內線車道；該路段有三
    線道，該車係從機車道及最外線車道中間處切往內線車道；
    當時未記下該車廠牌，只記得車號及顏色（黑色），然後回
    所調取車籍資料後，確認車號與顏色相符，伊才予以掣單舉
    發等語在卷（見原審39至41頁）。依證人曾威善證述當日舉
    發經過，伊係等紅燈過後3至5秒才欄車，確定是紅燈，不是
    變換燈號的時候，當時有鳴哨及持指揮棒指示駕駛人停車受
    檢，彼此相距約30公尺，且當日係下午5時許，光線尚屬充
    足，視線良好，嗣後並以其所記下之車號、顏色查詢車籍登
    記資料核對無誤後始為舉發，復參酌證人曾威善警員並能就
    該車駕駛人經其以指揮棒指示停車受檢後，竟不予理會而從
    機車道及最外線車道中間處切往內線車道等經過情節，均鉅
    細靡遺予以描述，顯見證人對事發經過確有深刻之印象及清
    悉之記憶。綜上，證人當時能清楚辨識出該車之車號及顏色
    等情，應與常理相合，本件因目視發生錯誤之可能性甚低。
    另參諸本件違規車輛之車籍地在桃園縣龜山鄉，與案發地點
    有相當地緣關係，且抗告人甲○○雖不記得當天究有無經過
    違規地點，惟亦不否認該段期間因任職於補習班，於不趕時
    間而需前往蘆洲上課時，可能行經違規地點等節（見原審卷
    第38至39頁），暨卷內並無任何積極證據足以證明證人上開
    供述係屬虛偽，亦無有足以令人顯信其供述為不可採之品性
    證據或前科證據存在，是證人曾威善所述異議人乙○○所有
    之自小客車有闖紅燈及經警攔停拒絕稽查而逃逸等情節應屬
    可信。亦堪認定。
  (四)綜上所述，異議人乙○○所有9725－DZ號自小客車經人駕駛
    而確有上開違規之事實，堪以認定。
六、復按受處分人不服道路交通管理處罰條例第8條所定主管機
    關所為之處罰者，固得依道路交通管理處罰條例第87條第1
    項規定，於接到裁決書之翌日起20日內，向管轄地方法院聲
    明異議；惟得為聲明異議之主體者，限於該條例第8條主管
    機關所處罰之受處分人；如非受處分人而聲明異議，即難認
    其異議合於法律上之程式，且無從補正，此為交通異議事件
    之程序規定，乃合法要件；受處分人之異議須合於此項程序
    規定，法院始得受理而為實體之審查。次按法院受理有關交
    通事件，準用刑事訴訟法之規定，道路交通管理處罰條例第
    第89條定有明文。又對於法院之裁定不服提起抗告者，除當
    事人外，僅證人、鑑定人、通譯及其他非當事人受裁定者，
    始得抗告，刑事訴訟法第403條亦定有明文。查本件交通事
    件之受處分人及異議人均為抗告人乙○○，抗告人甲○○並
    非受處分人，且在原審法院亦未提出異議，即非原審法院受
    裁定之當事人，既非當事人，亦非法律特別規定得為抗告之
    人，依上述刑事訴訟法第403條所定，自不在得為抗告之列
    。是抗告人甲○○提起抗告，其抗告自不合法，應予駁回。
七、本件抗告人即異議人乙○○既有上述違規之情形，原審認原
    處分機關依首開規定及違反道路交通管理事件統一裁罰基準
    及處理細則第43條、第44條、第67條分別裁處如上，核無不
    當，於法亦無不合，本件異議並無理由，應予駁回。
八、綜上所述，原審本於相同事證，認抗告人乙○○之異議雖無
    足採，但原處分漏未依道路交通管理處罰條例第63條第1項
    第3款及同項第1款規定裁處記違規點數部分，仍屬無可維持
    ，因而撤銷原處分，並自為裁定如原裁定主文第2項所示，
    即無不合，抗告人提起抗告，均無理由，應予駁回。
九、據上論結，應依道路交通案件處理辦法第26條，刑事訴訟法
    第412條，裁定如主文。
中    華    民    國    97    年    3     月    6     日
                  交通法庭       審判長法  官   陳志洋
                                       法  官   蔡聰明
                                       法  官   謝靜慧
以上正本證明與原本無異。
不得再抗告。
                                       書記官   高士童
中    華    民    國    97    年    3     月    6     日


司法院資訊處製作；財團法人民間司法改革基金會備份。
